【裁判字號】    95,婚,191
【裁判日期】    950525
【裁判案由】    確認婚姻關係存在
【裁判全文】
臺灣板橋地方法院民事判決               95年度婚字第191號
原      告
即反訴被告  丁○○
被      告
即反訴原告  丙○○
上列當事人間請求確認婚姻關係存在，及反訴離婚事件，本院於
民國95年5 月11日辯論終結，判決如下：
    主      文
確認原告與被告間之婚姻關係存在。
准反訴原告與反訴被告離婚。
本訴訴訟費用由被告負擔。
反訴訴訟費用由反訴被告負擔。
    事實及理由
甲、本訴部分：
  一、原告起訴主張：原告與被告原為夫妻關係，因雙方有摩擦
      ，於民國79年5 月間協議離婚，伊閱覽報紙上刊登幫人辦
      理離婚之廣告，而找人來作離婚之見證人，惟書寫離婚同
      意書之當天（79年5 月11日），僅由證人乙○○一人帶來
      已由甲○○簽好姓名並蓋章之離婚同意書，被告則經通知
      始到場，兩造簽名蓋章後，由兩造於同年5 月19日持往戶
      政事務所辦理離婚登記。該離婚同意書僅見證人乙○○聽
      聞知悉兩造有離婚之意思，另一見證人甲○○則未到場，
      並未聽聞知悉兩造有離婚之意思，自難認兩造間之協議離
      婚已具備法定要件，爰起訴請求確認兩造間之婚姻關係存
      在等語，並提出戶籍謄本、離婚同意書影本各1 件為證，
      及請求傳訊證人乙○○。
  二、被告則以：兩造間確於79年5 月11日簽立離婚同意書，係
      由原告閱覽報紙而請來見證人，惟當天只有證人乙○○一
      人到場見證，伊係經通知才到場簽名蓋章，並未見到另外
      一名見證人，伊亦未告知另外之見證人有離婚之意思，兩
      造簽名蓋章後由兩造於同年5 月19日持往戶政事務所辦理
      離婚登記，兩造當時確有離婚之真意，兩造協議離婚之法
      律行為，應屬有效，聲明請求駁回原告之訴等語置辯。
  三、按「民法第1050條所謂二人以上證人之簽名，必須為證人
      之簽名，倘在離婚證書上為此簽名之人，並不能證明雙方
      當事人確有解消夫妻關係之意思合致，縱簽名於離婚證書
      ，亦不能認為即屬該條之簽名」，又「所謂二人以上證人
      之簽名，固不限於作成離婚證書時為之，亦不限於協議離
      婚時在場之人，始得為證人，然究難謂非親見或親聞雙方
      當事人確有離婚真意之人，亦得為證人」，最高法院58年
      度台上字第129 號判決及68年度台上字第3792號判例可資
      參照，故兩願離婚，應以書面為之，並應有二人以上之證
      人，關於證人之簽名，固未限定須與離婚證書作成同時為
      之，但既稱證人，自須對於離婚之協議在場聞見或知悉當
      事人間有離婚之協議，始足當之。換言之，除雙方當事人
      須有離婚之真意外，且協議離婚之證人，仍必須確有親自
      聞見或知悉兩造間有離婚之真意，始得加以為證明，而簽
      署於該離婚協議書上，方屬合於該協議離婚成立之要式要
      件。
  四、經查，兩造原為夫妻關係，於79年5 月11日協議離婚，由
      原告閱覽報紙而請來見證人，惟當天只有證人乙○○一人
      到場見證，另一見證人甲○○則未到場，且甲○○係事先
      簽名蓋章於兩造之離婚同意書上，而僅由乙○○一人攜帶
      該離婚同意書到場，被告則係經通知前往簽名蓋章，甲○
      ○並未聞見兩造確有表示離婚之意思等情，除據兩造陳述
      屬實外，證人乙○○亦到庭先雖證稱見證人二人均有到場
      見證云云，後則改稱辦理離婚見證，通常會二人一起去，
      有時候甲○○會留下來接電話，本件因時間太久，記不清
      楚當時情形，但是有時侯甲○○沒有一起去等語（見本院
      95年4 月27日言詞辯論筆錄），另一證人甲○○經本院依
      職權通知到庭，其函覆稱：因車禍導致行動不便，且因事
      隔多年，對本件當事人、離婚情節已無印象等語，有證人
      甲○○之回覆函及診斷證明書各1 份附卷可稽，足見證人
      乙○○並不能確定當時另一見證人甲○○確有到場見證，
      亦無證據足證甲○○有聽聞知悉兩造有離婚之真意，再參
      以被告於79年5 月11日協議離婚後已另外與其他女子同居
      並育有子女，為兩造所不爭執，並有被告之戶籍謄本在卷
      可按，且被告並無再與原告復合之意願，並反訴請求判決
      離婚等情，依一般生活經驗法則，被告自無須陳述僅有一
      見證人乙○○到庭見證，致其離婚協議之法律行為，因欠
      缺法定要件而致無效之必要，綜上事證，兩造所述其二人
      協議離婚之離婚同意書上之見證人甲○○並未到場，亦未
      聽聞知悉其二人有離婚之協議等情，堪信為真實，從而，
      堪認兩造離婚協議，僅證人乙○○一人聽聞知悉兩造間有
      離婚之真意，另一證人甲○○則未在場，亦未聽聞知悉兩
      造間確有離婚之真意，依上開說明，依法甲○○自非系爭
      離婚同意書之合法證人，兩造間79年5 月11日之離婚協議
      不具二以上證人之成立生效要件，原告為此訴請確認原告
      與被告間之婚姻關係存在，即屬有理由，應予准許。
  五、訴訟費用裁判之依據：民事訴訟法第78條。
乙、反訴部分：
  一、原告起訴主張：兩造於79年5 月11日協議離婚後，即未同
      住在一起，雙方已16年未同居共營夫妻生活，原告並已與
      他人同居，並生有一子，兩造長期未在一起，已無感情基
      礎，難以繼續維持婚姻關係，如被告請求確認婚姻關係存
      在之訴獲得勝訴判決，則原告依民法第1052條第2 項之規
      定，反訴請求判決離婚等語。並聲明請准反訴原告與反訴
      被告離婚。
  二、被告則以：兩造確實於79年5 月11日協議離婚後，即未住
      在一起，反訴原告並已與另一女子同居生有一子，伊請求
      確認兩造之婚姻關係存在，並無與反訴原告再住在一起之
      意思等語置辯，並聲明請求判決駁回反訴原告之訴。
  三、本件原告與被告間之婚姻關係仍屬存在，已如本訴部分所
      確認，而原告主張兩造原為夫妻關係，惟於79年5 月11日
      協議離婚後，即未同住在一起，雙方已16年未同居共營夫
      妻生活，原告並已與他人同居，並生有一子，兩造長期未
      在一起生活，已無感情基礎等情，已據原告陳述在卷，且
      為被告所不爭執，並有原告之戶籍謄本記載原告於協議離
      婚後與另一女子羅淑貞同居並認領所生之子張OO（86年出
      生）之記事在卷可按，從而堪信原告之上開主張為真實可
      採。
  四、按有民法第1052條第1 項以外之重大事由，難以維持婚姻
      者，夫妻無過失之一方得請求離婚，民法第1052條第2 項
      定有明文。其目的在使夫妻請求裁判離婚之事由較富彈性
      。是夫妻間發生足使婚姻難以維持之重大事由者，雖不符
      合該條第1 項所列各款情形，亦無不准依該法條第2 項訴
      請離婚之理，最高法院86年3 月4 日86年度第2 次民事庭
      會議決議可資參照。復按婚姻係以夫妻之共同生活為目的
      ，配偶應互相協力保持共同生活之圓滿、安全及幸福，因
      而夫妻應相互尊重以增進情感和諧及誠摯之相處，此為維
      持婚姻之基礎，若此基礎不復存在，致夫妻無法共同生活
      ，無復合可能者，即應認有難以維持婚姻之重大事由存在
      。惟夫妻無法共同生活，長相廝守，其原因如性格、處事
      態度、交友情形、對於教養之態度等諸端，無法細究，婚
      姻破綻之發生，往往無法偏執一端即可歸責於何者。本件
      兩造於79年5 月11日協議離婚後，已16年未同居住在一起
      ，縱其二人上開離婚協議因欠缺法定要件，而不生離婚之
      效果，其婚姻關係仍屬存在，惟兩造已10多年未共同生活
      ，夫妻有名無實，婚姻發生嚴重破綻，且參諸被告於民事
      準備書狀(二)亦自陳其提起確認婚姻關係存在之訴，並非在
      訴求與被告（即反訴原告）共同生活等語，有該準備書狀
      附卷可參，顯見雙方已無共同經營夫妻生活之意願。依婚
      姻乃一男一女之兩性結合，以組織家庭，共同生活為目的
      ，而本件因兩造長期分居之事由，不僅兩造主觀婚姻維持
      之意願有所薄弱，兩造間就夫妻關係客觀上應存之基本生
      活及相互扶持、誠摯相愛之對待義務，早已創傷殆盡，而
      反訴原告亦已另組家庭，彼此之感情，亦難回復，客觀上
      因上情而足以破壞婚姻共同生活而達於難以繼續維持婚姻
      之重大事由，而兩造於79年5 月11日確有同意離婚之意思
      ，為兩造所不爭，從而衡以該事由之發生、擴大、終致無
      可回復，並無可歸責於兩造之任一方所致，是揆諸上揭法
      條規定，反訴原告據以訴請判決離婚，依法即無不合，應
      予准許。
  五、訴訟費用裁判之依據：民事訴訟法第78條。
中    華    民    國    95    年    5     月    25    日
                  家事法庭  法  官  林錫凱
以上正本證明與原本無異
如對本判決上訴，須於收受決正本後20日內提出上訴狀
中    華    民    國    95    年    5     月    25    日
                            書記官  鄒秀珍


司法院資訊處製作；財團法人民間司法改革基金會備份。
